臺灣高等法院臺南分院刑事裁定
111年度毒抗字第521號
抗  告  人  
即  被  告 張文逢





上列抗告人因強制戒治案件，不服臺灣臺南地方法院中華民國11
1年6月13日111年度毒聲字第515號裁定（聲請案號：臺灣臺南地
方檢察署111年度毒戒字第100號、110年度毒偵字第2986號），
提起抗告，本院裁定如下：
    主  文
抗告駁回。
    理  由
一、原裁定意旨略以：抗告人即被告張文逢（下稱抗告人）因施
    用第一、二級毒品案件，經依原審法院111年度毒聲字第117
    號裁定令入法務部矯正署臺南看守所附設勒戒處所觀察、勒
    戒後，認有繼續施用毒品之傾向，有該所民國111年6月8日
    南所衛字第11100071230號函附之有無繼續施用毒品傾向證
    明書1份等資料附卷可稽，爰依毒品危害防制條例第20條第2
    項規定，裁定令入戒治處所強制戒治，其期間為6個月以上
    ，至無繼續強制戒治之必要為止，但最長不得逾1年等語。
二、抗告意旨略以：㈠抗告人曾於97年受觀察、勒戒及戒治處分
    ，距今皆已過14年，縱使其間犯下他案而執行徒刑，然因當
    時所犯下之徒刑，應與抗告人執行完畢後而所受處罰之效，
    應與當時時空背景而消滅，實不應以此之司法前科紀錄來衡
    定「強制戒治處分」之主要依據，這是否有違一罪不二罰、
    與罪不溯及既往之精神有所相悖，以及罪疑惟輕、有疑惟利
    被告等原則而有所抵觸。㈡抗告人自受觀察、勒戒，單憑心
    理醫師三次評估，再以司法前科紀錄為佐，便裁定抗告人強
    制戒治處分，可謂無端復加一年徒刑，怎能令人心服。㈢矯
    正署成立勒戒、戒治機關處所乃意在免除監獄人滿為患，造
    成國家資源負擔，以期能施予該德政，免受獲判徒刑積累之
    壓力。於醫學觀點，抗告人乃屬「戒癮治療之病人」而非「
    精神病患」，非得長期限制其自由，否則難收痊癒之效，如
    今再裁定強制戒治處分，於情於理是否合乎矯正之過度，按
    情理、法理應予撤銷抗告人「強制戒治處分」，於情於理方
    合乎「罪疑惟輕」、「有疑惟利被告」之精神原則。㈣法律
    乃國之重典，安民所依、罰惡之器，不應便宜行事、草率為
    之，請准抗告人主旨聲請。㈤110年度毒偵字第2986號有扣押
    抗告人保釋金新臺幣1萬元，請退回以備生活所需等語。
三、按觀察、勒戒後，檢察官或少年法院（地方法院少年法庭）
    依據勒戒處所之陳報，認受觀察、勒戒人無繼續施用毒品傾
    向者，應即釋放，並為不起訴之處分或不付審理之裁定；認
    受觀察、勒戒人有繼續施用毒品傾向者，檢察官應聲請法院
    裁定或由少年法院（地方法院少年法庭）裁定令入戒治處所
    強制戒治，其期間為6個月以上，至無繼續強制戒治之必要
    為止，但最長不得逾1年，毒品危害防制條例第20條第2項定
    有明文。次按受觀察、勒戒人在所進行觀察、勒戒之醫療處
    置，應依醫師之指示為之；勒戒處所應注意觀察受觀察、勒
    戒人在所情形，經醫師研判其有或無繼續施用毒品傾向後，
    至遲應於觀察、勒戒期滿7日前，陳報該管檢察官或少年法
    院（庭）。觀察勒戒處分執行條例第7條、第8條第1項分別
    定有明文。據此，執行毒品觀察勒戒之主管機關行政院法務
    部，依職權制定「有無繼續施用毒品傾向評估標準」，且為
    提升觀察勒戒之評估效度，並藉重行政院衛生福利部的醫療
    專業意見，洽請行政院衛生福利部協助研修，案經該署委託
    社團法人臺灣成癮科學學會辦理，並邀集專家學者及相關機
    關研商後修正，從而修正「有無繼續施用毒品傾向評估標準
    評分說明手冊」及「有無繼續施用毒品傾向評估標準紀錄表
    」，嗣因毒品危害防制條例修正及109年11月18日最高法院
    刑事大法庭109年度台上大字第3826號裁定變更適用觀察、
    勒戒處遇之對象、標準及頻率，為此法務部與衛生福利部及
    專家學者業對於上述「有無繼續施用毒品傾向評估標準」，
    就評分項目、前科紀錄有所調整，並於110年3月26日生效，
    此有法務部110年3月26日法矯字第11006001760號函、司法
    院110年3月31日院台廳刑一字第1100009358號函可參。再按
    有無繼續施用毒品傾向之評估標準，並非完全以受勒戒人勒
    戒後之結果為準，勒戒前之各種情況，仍應作為評估之依據
    。依110年3月26日公布實施新修正之「有無繼續施用毒品傾
    向評估標準評分說明手冊」規定，係以前科紀錄與行為表現
    、臨床評估、社會穩定度三項合併計算分數，每一大項皆有
    靜態因子與動態因子。先以靜態因子分數評分，靜態因子分
    數總分在60分（含）以上為「有繼續施用毒品傾向」；60分
    以下，與動態因子分數相加，如果總分在60分（含）以上，
    為「有繼續施用毒品傾向」。是抗告人有無「繼續施用毒品
    傾向」，係依具體個案之臨床實務及相關事證等情綜合判定
    ，有其相當之專業依據及標準，且涉及專門醫學。又衡酌強
    制戒治之目的，係為協助施用毒品者戒斷毒品之心癮及身癮
    所為之一種保安處分類型，而該評估標準係適用於每一位受
    觀察勒戒處分之人，具一致性、普遍性、客觀性。倘綜合判
    斷之結果，其所為之評估由形式上觀察，無擅斷或濫權等明
    顯不當之情事，法院宜予尊重。
四、經查：
  ㈠本件抗告人基於施用第一級毒品海洛因之犯意，於110年11月
    6日5、6時許，在其臺南市○○區○○路0段000巷00弄00號住處
    內，以將海洛因捲入煙草內點火吸食產生煙霧之方式，施用
    第一級毒品海洛因1次；復於上址，再將第二級毒品甲基安
    非他命放置玻璃球吸食器內燒烤吸食煙霧之方式，施用第二
    級毒品甲基安非他命1次。嗣於同日19時30分許，在臺南市○
    ○區○○路0段000巷00弄00號前為警盤查，當場扣得第一級毒
    品海洛因、第二級毒品甲基安非他命各2小包，復經警經其
    同意採尿送驗結果，確均呈甲基安非他命、安非他命、可待
    因及嗎啡陽性反應等情，有自願受採集尿液同意書、臺南市
    政府警察局第三分局偵辦涉嫌毒品危害防制條例案送驗尿液
    編號及年籍對照表（檢體編號：000O-000號）、搜索扣押筆
    錄、扣押物品目錄表及臺南市政府衛生局濫用藥物尿液檢驗
    結果報告（檢體編號：0000-000號）各1份附卷可參，且經
    抗告人坦承不諱，抗告人施用第一、二級毒品之犯行堪以認
    定。
  ㈡而抗告人前於97年間，因施用毒品案件，經原審法院以97年度毒聲字第701號裁定強制戒治，於98年7月23日停止處分釋放出監等情，有臺灣高等法院被告前案紀錄表1份在卷可按，是抗告人本件施用海洛因及甲基安非他命之犯行，顯係於前次強制戒治處分執行完畢釋放後，3年後再犯毒品危害防制條例第10條第1項、第2項之罪，而原審法院裁定被告送觀察、勒戒後，經法務部矯正署臺南看守所附設勒戒處所評分結果，前科紀錄與行為表現34分、臨床評估30分、社會穩定度0分，合計64分（靜態因子58分、動態因子6分），綜合判斷為「有繼續施用毒品傾向」等節，有上開裁定、法務部矯正署臺南看守所111年6月8日南所衛字第11100071230號函所附「有無繼續施用毒品傾向證明書」、「有無繼續施用毒品傾向評估標準紀錄表」各1份在卷足憑。因上開評估，乃法務部矯正署臺南看守所附設勒戒處所具相關專業知識經驗人士在被告觀察、勒戒期間，依其本職學識評估抗告人之前科紀錄與行為表現、臨床評估、社會穩定度後所為之綜合判斷，具有科學驗證所得之結論，自得憑以判斷抗告人有無繼續施用毒品傾向之證明，且由形式上觀察，並無擅斷或濫權等明顯不當之情事，法院宜予尊重其行政職權之行使及專業之判斷。上開評估紀錄表均已詳細標列各項評分項目及評分標準，與前揭勒戒處所評分說明手冊規定並無不合，且勒戒處所之組織、人員之資格及執行觀察、勒戒相關程序，暨判斷施用毒品者，有無繼續施用毒品傾向，均有相關法令嚴格規範，非可恣意而為，該所綜合判斷認抗告人仍有繼續施用毒品之傾向，自應依法對抗告人施予強制戒治。從而，原裁定依據上開法務部矯正署臺南看守所附設勒戒處所有無繼續施用毒品傾向證明書及評估標準紀錄表所載之綜合判斷結果，認抗告人有令入戒治處所施以強制戒治之必要，於法有據，並無違誤或不當之處。
  ㈢抗告人雖以前揭意旨提出抗告，然查：
　⒈評斷有無吸食毒品傾向，係一具體個案之臨床實務及相關事
    證等情綜合判斷，有其相當之專業依據及標準，且涉及專門
    醫學，又衡酌強制戒治之目的，係為協助施用毒品者戒斷毒
    品之心癮及身癮所為之一種保安處分類型，而「有無繼續施
    用毒品傾向評估標準表」所列之評估標準係適用於每一位受
    觀察、勒戒處分之人，具一致性、普遍性、客觀性，綜合判
    斷之結果。又上開評估標準均有評分者的具體醫師代號，表
    彰評分者為其評分結果負責，而有所據。本件「有無繼續施
    用毒品傾向評估標準紀錄表」已是按照依110年3月26日公布
    實施新修正之「有無繼續施用毒品傾向評估標準評分說明手
    冊」規定評分，且按司法實務或醫學臨床上，具有毒品前科
    紀錄者，或因長期有機會接觸毒品，或因欲藉由毒品作用暫
    時隔絕現實環境，其反覆性、繼續性地再犯施用毒品犯行之
    機率，確實較沒有毒品前科者高，因此上開評估標準方會將
    勒戒人之前科紀錄列入重要之評分項目，且於評分說明手冊
    明訂，復皆設有項目計分之合理上限，業已降低各評分項目
    所可能造成之過度影響，故將上開因素列為評分項目，與戒
    斷毒品目的之達成間具有實質關聯，無違一事不二罰之原則
    。又強制戒治乃屬保安處分，旨在徹底根除被告之毒癮，與
    刑罰之目的不同，是被告縱因另案需執行刑罰，仍無從替代
    強制戒治。是抗告人徒以「㈠不應以司法前科紀錄為衡定「
    強制戒治處分」之主要依據，與一罪不二罰、罪不溯既往以
    及罪疑惟輕、有疑惟利被告等原則有所抵觸；㈡單憑心理醫
    師三次評估再以司法前科紀錄為佐，便裁定抗告人強制戒治
    處分，可謂無端復加一年徒刑；㈢抗告人乃屬「戒癮治療之
    病人」而非「精神病患」，非得長期限制其自由，否則難收
    痊癒之效，如今再裁定強制戒治處分，是否過度矯正」云云
    ，提起本件抗告，並無具體指摘原裁定有何違法、不當之處
    ，其請求撤銷原裁定，自無可採。
　⒉另抗告意旨有關「110年度毒偵字第2986號有扣押抗告人保釋
    金新臺幣1萬元，請退回以備生活所需」云云，此與本案強
    制戒治之裁定無關，亦不在原裁定範圍內，故本院自無從予
    以審究，附此敘明。
五、綜上，原審法院依據檢察官之聲請，依毒品危害防制條例第
    20條第2項規定，裁定抗告人令入戒治處所施以強制戒治，
    其期間為6個月以上，至無繼續強制戒治之必要為止，但最
    長不得逾1年，經核並無不合。抗告人所提抗告意旨經核均
    無可採，其抗告為無理由，應予駁回。
據上論斷，應依刑事訴訟法第412條，裁定如主文。
中　　華　　民　　國　　111 　年　　7 　　月　　8 　　日
                  刑事第四庭    審判長法  官  郭玫利
                                      法  官  林臻嫺 
                                      法  官  曾子珍
　　　　　　　　　　　　　　　　　　　
以上正本證明與原本無異。
不得再抗告。
　　　　　　　　　　　　　　　　　　　書記官  李淑惠
中　　華　　民　　國　　111 　年　　7 　　月　　8 　　日